ACORDAO-COMPLETO-2470336

ACÓRDÃO 9291/2021 ATA 25/2021 - SEGUNDA CÂMARA

VISTOS, relatados e discutidos estes autos de aposentadorias deferidas pela administração do Tribunal Superior do Trabalho em favor de Wilma Moura Soares e Zuleide Ramos Macedo da Silva;
ACORDAM os Ministros do Tribunal de Contas da União, reunidos em Sessão da 2ª Câmara, nos termos do art. 71, III e IX, da Constituição de 1988, dos arts. 1º, V, 39, II, e 45 da Lei n.º 8.443, de 1992, e dos arts. 260, § 1º, e 262, § 2º, do RITCU, ante as razões expostas pelo Relator, em:
9.1. assinalar a legalidade dos atos de alteração das aposentadorias em favor de Wilma Moura Soares (à Peça 3 sob o n.º 40904/2020) e Zuleide Ramos Macedo da Silva (à Peça 4 sob o n.º 42223/2020) , concedendo-lhes os respectivos registros;
9.2. determinar que, no prazo de 15 (quinze) dias contados da ciência desta deliberação, a administração do Tribunal Superior do Trabalho dê ciência desta deliberação às interessadas indicadas pelo item 9.1 deste Acórdão;
9.3. enviar a cópia do presente Acórdão, com o Relatório e a Proposta de Deliberação, à administração do Tribunal Superior do Trabalho, para ciência; e
9.4. arquivar o presente processo, nos termos do art. 169, V, do RITCU.

Aposentadorias deferidas pela administração do Tribunal Superior do Trabalho em favor de Wilma Moura Soares e Zuleide Ramos Macedo da Silva.

Segunda Câmara

Tribunal Superior do Trabalho.

3. Interessadas: Wilma Moura Soares (CPF XXX.093.177-XX); e Zuleide Ramos Macedo da Silva (CPF XXX.176.541-XX).

13.1. Ministros presentes: Bruno Dantas (Presidente), Aroldo Cedraz e Raimundo Carreiro.
13.2. Ministro-Substituto convocado: Marcos Bemquerer Costa.
13.3. Ministro-Substituto presente: André Luís de Carvalho (Relator).

ANDRÉ DE CARVALHO

Trata-se de aposentadorias deferidas pela administração do Tribunal Superior do Trabalho em favor de Wilma Moura Soares e Zuleide Ramos Macedo da Silva.
2.	Após a análise final do feito, o Auditor Federal Ivo Oliveira e Silva lançou o seu parecer conclusivo à Peça 6, com a anuência, por delegação de competência, do diretor da Sefip (Peça 7) , nos seguintes termos:
" (...) EXAME TÉCNICO
Procedimentos aplicados
3. Os procedimentos para exame, apreciação e registro de atos de pessoal encontram-se estabelecidos na Instrução Normativa TCU 78/2018 e na Resolução TCU 206/2007. Essas normas dispõem que os atos de pessoal disponibilizados por meio do e-Pessoal devem ser submetidos previamente a críticas automatizadas, com base em parâmetros predefinidos.
4. As críticas das informações cadastradas na etapa de coleta do ato foram elaboradas e validadas levando-se em conta as peculiaridades de cada ato. Os itens verificados nessa etapa são inerentes a dados cadastrais, fundamentos legais, mapa de tempo, ficha financeira, assim como eventuais ocorrências de acumulação. Trata-se de verificações abrangentes, minuciosas e precisas e sem a necessidade de ação humana e, portanto, menos suscetível a falhas. As críticas aplicadas estão discriminadas no sistema, no Menu e-Pessoal, opção 'Crítica', que podem ser acessadas mediante concessão de perfil específico a servidores do TCU responsáveis pela análise.
5. Além das críticas automatizadas, há verificação humana adicional no caso de haver alertas do sistema ou informações não formatadas, como esclarecimentos do gestor ou do controle interno.
6. As críticas também consideram os registros do Sistema Integrado de Administração de Recursos Humanos (Siape) . O Siape disponibiliza informações atualizadas sobre as parcelas que integram os proventos, diferentemente, portanto, do e-Pessoal, que informa as parcelas no momento do registro do ato. 
7. Essa confrontação com o Siape fornece uma visão atual e verdadeira da situação, o que permite descaracterizar irregularidades e inconsistências que, embora constantes do e-Pessoal, já foram corrigidas.
8. As verificações detectadas nos atos encontram-se discriminadas na aba de pendências de cada ato no sistema e-Pessoal, bem como nos espelhos dos atos contemplados por esta instrução.
Exame das Constatações
9. Ato: 40904/2020 - Interessado: WILMA MOURA SOARES - CPF: XXX.093.177-XX
9.1. Parecer do Controle Interno: considerar o ato Legal com esclarecimentos. Justificativa: a) O presente formulário do e-Pessoal está substituindo o formulário do Sisac nº de controle 20788401-04-2016-000058-2, em cumprimento à determinação contida no Ofício-Circular nº  001/2020-TCU/Sefip, de 30/4/2020.  b)	Na época da alteração da aposentadoria, encaminhada via Sisac ao TCU, era exigido incluir na tabela ¿Dados de Vantagens¿, as rubricas referentes às parcelas relativas aos redutores do cargo efetivo, da ¿opção¿ e da VPNI criadas com o objetivo de atender ao disposto no § 2º do art. 4º da Lei nº 9.421/96. Considerando que no sistema e-Pessoal não há essa possibilidade, os valores informados para tais parcelas na ficha financeira deste formulário já consideraram os descontos desses redutores. 
9.2. Constatações e análises: 
9.2.1. Houve o registro de pelo menos uma rubrica com 'Denominação para análise pelo TCU = Vantagem de caráter pessoal (2153 - FC / CJ (OPC?O) - INA  (Vantagem de caráter pessoal - Incorporação de opção de função) - R$ 712,90) .
a. Justificativa do Gestor de Pessoal: Não há. Verificação efetuada no âmbito do TCU.
b. Análise do Controle Interno:  Não há. Verificação efetuada no âmbito do TCU.
c. Análise da Equipe Técnica: Ilegal
A servidora Wilma Moura Soares aposentou-se em 7/2/1995 recebendo inicialmente apenas a rubrica de quintos/décimos. O ato em exame refere-se à alteração da aposentadoria, na qual concedeu-se à interessada a vantagem opção no valor de R$ 712,90.
De acordo com entendimento deste Tribunal, proferido no Acórdão 2076/2005-TCU-Plenário, Ministro-Relator Augusto Sherman, assegura-se a vantagem "opção", prevista no art. 2º da Lei 8.911/1994, aos servidores que, até a data de 18/1/1995, tenham satisfeitos os requisitos do art. 193 da Lei 8.112/1990, ainda que sem os requisitos para a aposentação em qualquer modalidade.
O artigo 193 da Lei 8.112/1990 estabelecia o seguinte:
'Art. 193. O servidor que tiver exercido função de direção, chefia, assessoramento, assistência ou cargo em comissão, por período de 5 (cinco) anos consecutivos, ou 10 (dez) anos interpolados, poderá aposentar-se com a gratificação da função ou remuneração do cargo em comissão, de maior valor, desde que exercido por um período mínimo de 2 (dois) anos.
§ 1 Quando o exercício da função ou cargo em comissão de maior valor não corresponder ao período de 2 (dois) anos, será incorporada a gratificação ou remuneração da função ou cargo em comissão imediatamente inferior dentre os exercidos.
§ 2 A aplicação do disposto neste artigo exclui as vantagens previstas no art. 192, bem como a incorporação de que trata o art. 62, ressalvado o direito de opção. (grifo nosso) '
A servidora possui mais de 10 anos interpolados exercidos em função comissionada FC-4. No entanto, o recebimento de parcela opção de forma concomitante com quintos/décimos está em desacordo com a regra contida no § 2º do art. 193 da Lei 8.112/1990 (Acórdão 2988/2018-TCU-Plenário, Ministra-Relatora Ana Arraes) . Transcrevemos o Sumário do Acórdão 2988/2018-TCU-Plenário:
'SUMÁRIO: REPRESENTAÇÃO. PROCESSO CONSTITUÍDO EM CUMPRIMENTO A DETERMINAÇÃO DESTA CORTE. PAGAMENTO DE FUNÇÃO COMISSIONADA A SERVIDOR APOSENTADO. POSSIBILIDADE DE OPÇÃO, DESDE QUE NÃO CUMULATIVA COM QUINTOS/DÉCIMOS/VPNI, PARA AQUELES QUE, ATÉ 18/01/1995, TENHAM SATISFEITO OS PRESSUPOSTOS TEMPORAIS. CONVERSÃO EM VANTAGEM PESSOAL PARA IMPEDIR DESCENSO REMUNERATÓRIO. ARQUIVAMENTO.' (grifo nosso) 
Desta forma, a aposentadoria está ilegal, em razão do pagamento de forma concomitante a vantagem Opção com VPNI de quintos/décimos.
9.2.2. Houve o registro de pelo menos uma rubrica com 'Denominação para análise pelo TCU = Vantagem de caráter pessoal (2903 - VANTAGEM PESSOAL LEI 9.527/97 - INA (Vantagem de caráter pessoal - Incorporação de quintos/décimos de função) - R$ 1.067,11) .
a. Justificativa do Gestor de Pessoal: Não há. Verificação efetuada no âmbito do TCU.
b. Análise do Controle Interno:  Não há. Verificação efetuada no âmbito do TCU.
c. Análise da Equipe Técnica: Legal
A concessão da vantagem de quintos ou décimos está em consonância com a jurisprudência deste Tribunal e os critérios das Leis 8.911/1994 e 9.624/1998 (os períodos anteriores a 8/4/1998 são suficientes para a incorporação da vantagem de quintos) .
9.2.3. No tempo calculado para fins de anuênio foram computados períodos não contínuos.
a. Justificativa do Gestor de Pessoal: Não há. Verificação efetuada no âmbito do TCU.
b. Análise do Controle Interno:  Não há. Verificação efetuada no âmbito do TCU.
c. Análise da Equipe Técnica: Legal
Não se constatou irregularidade na contagem de tempo para fins de anuênios.
9.2.4. Aposentadoria proporcional. A rubrica (132 - ADICIONAL DE PADRÃO JUDICIÁRIO (Vantagem de caráter geral - Gratificação/Adicional de caráter geral, definida em lei e de valor fixo, incorporável na inatividade) ) não foi proporcionalizada corretamente. Possível devolução do ato. Valor pago R$ 286,32 / (Valor de referência para o cálculo da rubrica R$ 260,29* percentual da respectiva rubrica 110,00%) >= 1 (1,00) .
a. Justificativa do Gestor de Pessoal: Não há. Verificação efetuada no âmbito do TCU.
b. Análise do Controle Interno:  Não há. Verificação efetuada no âmbito do TCU.
c. Análise da Equipe Técnica: Legal
Não se constatou irregularidades em relação ao item nas fichas financeiras atuais.
9.2.5. Aposentadoria proporcional. A rubrica (1673 - GAJ (CARGO) - INA (Vantagem de caráter geral - Gratificação/Adicional de caráter geral, definida em lei e de valor fixo, incorporável na inatividade) ) não foi proporcionalizada corretamente. Possível devolução do ato. Valor pago R$ 520,58 / (Valor de referência para o cálculo da rubrica R$ 260,29* percentual da respectiva rubrica 200,00%) >= 1 (1,00) .
a. Justificativa do Gestor de Pessoal: Não há. Verificação efetuada no âmbito do TCU.
b. Análise do Controle Interno:  Não há. Verificação efetuada no âmbito do TCU.
c. Análise da Equipe Técnica: Legal
Não se constatou irregularidades em relação ao item nas fichas financeiras atuais.
9.2.6. O Controle interno emitiu parecer pela legalidade com esclarecimentos.
a. Justificativa do Gestor de Pessoal: Não há. Verificação efetuada no âmbito do TCU.
b. Análise do Controle Interno:  Não há. Verificação efetuada no âmbito do TCU.
c. Análise da Equipe Técnica: Legal
Fato apontado não interfere na análise do ato.
9.2.7. Ato e-Pessoal em substituição a ato Sisac devolvido de acordo com comunicado da presidência do TCU.
a. Justificativa do Gestor de Pessoal: Não há. Verificação efetuada no âmbito do TCU.
b. Análise do Controle Interno:  Não há. Verificação efetuada no âmbito do TCU.
c. Análise da Equipe Técnica: Legal
Ato em substituição a ato SISAC devolvido com entrada original no TCU na data de 22/3/2016.
9.3. O detalhamento da norma legal e da jurisprudência para a inconsistência acima elencada encontra-se no anexo II dessa instrução. 
9.4. Encaminhamento do ato: 
9.4.1. Considerar ILEGAL e recusar registro do ato de Aposentadoria de WILMA MOURA SOARES do quadro de pessoal do órgão/entidade Tribunal Superior do Trabalho, com base nos arts. 71, inciso III, da Constituição Federal, 1º, inciso V, e 39, inciso II, da Lei 8.443/1992 e 260, § 1º, do Regimento Interno.
9.4.2. Com fulcro no art. 262, caput, do Regimento Interno deste Tribunal, determinar ao órgão/entidade Tribunal Superior do Trabalho que: 
a. dê ciência, no prazo de quinze dias, contados da notificação, do inteiro teor desta deliberação ao interessado, alertando-o de que o efeito suspensivo proveniente da interposição de eventuais recursos junto ao TCU não o exime da devolução dos valores percebidos indevidamente, caso o recurso não seja provido.
b. informe o teor do acórdão que vier a ser prolatado, encaminhando ao TCU, no prazo de trinta dias, comprovante da data de ciência pelo interessado, nos termos do art. 4º, § 3º, da Resolução TCU 170/2004.
c. emita novo ato, livre da irregularidade ora apontada, em substituição ao ato de Aposentadoria de WILMA MOURA SOARES, submetendo-o à nova apreciação por este Tribunal, na forma do artigo 260, caput, também do Regimento.
d. dispense a devolução dos valores indevidamente recebidos de boa-fé até a data da ciência do órgão/entidade Tribunal Superior do Trabalho, do acórdão que vier a ser proferido, com base no Enunciado 106 da Súmula da Jurisprudência do TCU.
e. faça cessar todo e qualquer pagamento relativo ao ato impugnado de WILMA MOURA SOARES, no prazo máximo de quinze dias, contados da ciência da decisão deste Tribunal, sob pena de ressarcimento das quantias pagas após essa data pelo responsável.
10. Ato: 42223/2020 - Interessado: ZULEIDE RAMOS MACEDO DA SILVA - CPF: XXX.176.541-XX
10.1. Parecer do Controle Interno: considerar o ato Legal com esclarecimentos. Justificativa: a) O presente formulário do e-Pessoal está substituindo o formulário do Sisac nº de controle 20788401-04-2016-000050-7, em cumprimento à determinação contida no Ofício-Circular nº  001/2020-TCU/Sefip, de 30/4/2020. b) Na época da alteração da aposentadoria, encaminhada via Sisac ao TCU, era exigido incluir na tabela ¿Dados de Vantagens¿, as rubricas referentes às parcelas relativas aos redutores do cargo efetivo, da ¿opção¿ e da VPNI criadas com o objetivo de atender ao disposto no § 2º do art. 4º da Lei nº 9.421/96. Considerando que no sistema e-Pessoal não há essa possibilidade, os valores informados para tais parcelas na ficha financeira deste formulário já consideraram os descontos desses redutores. 
10.2. Constatações e análises: 
10.2.1. O nome (ato: ZULEIDE RAMOS MACEDO DA SILVA - RF: ZULEIDE RAMOS MACEDO DA SILVA) e/ou sexo (ato: Feminino - RF: Masculino) e/ou data de nascimento (ato: 03/10/1947 - RF: 03/10/1947) do servidor/instituidor (CPF XXX.176.541-XX) difere do cadastro na base da Receita Federal.
a. Justificativa do Gestor de Pessoal: Os dados inseridos correspondem à documentação da servidora, em anexo. Gestor anexou os seguintes documentos: Cédula de Identidade e CPF-Documento oficial.
b. Análise do Controle Interno: Justificativa do gestor esclarece pendência
c. Análise da Equipe Técnica: Legal
A informação constante do ato está correta.
10.2.2. Houve o registro de pelo menos uma rubrica com 'Denominação para análise pelo TCU = Vantagem de caráter pessoal (2153 - FC / CJ (OPC?O) - INA  (Vantagem de caráter pessoal - Incorporação de opção de função) - R$ 592,41) .
a. Justificativa do Gestor de Pessoal: Não há. Verificação efetuada no âmbito do TCU.
b. Análise do Controle Interno:  Não há. Verificação efetuada no âmbito do TCU.
c. Análise da Equipe Técnica: Ilegal
A servidora Zuleide Ramos Macedo da Silva aposentou-se em 20/6/1994 recebendo inicialmente apenas a vantagem dos quintos/décimos. O ato em exame refere-se à alteração da aposentadoria, na qual concedeu-se à interessada a vantagem opção no valor de R$ 592,41.
De acordo com entendimento deste Tribunal, proferido no Acórdão 2076/2005-TCU-Plenário, Ministro-Relator Augusto Sherman, assegura-se a vantagem opção, prevista no art. 2º da Lei 8.911/1994, aos servidores que, até a data de 18/1/1995, tenham satisfeitos os requisitos do art. 193 da Lei 8.112/1990, ainda que sem os requisitos para a aposentação em qualquer modalidade.
O artigo 193 da Lei 8.112/1990 estabelecia o seguinte:
'Art. 193. O servidor que tiver exercido função de direção, chefia, assessoramento, assistência ou cargo em comissão, por período de 5 (cinco) anos consecutivos, ou 10 (dez) anos interpolados, poderá aposentar-se com a gratificação da função ou remuneração do cargo em comissão, de maior valor, desde que exercido por um período mínimo de 2 (dois) anos.
§ 1 Quando o exercício da função ou cargo em comissão de maior valor não corresponder ao período de 2 (dois) anos, será incorporada a gratificação ou remuneração da função ou cargo em comissão imediatamente inferior dentre os exercidos.
§ 2 A aplicação do disposto neste artigo exclui as vantagens previstas no art. 192, bem como a incorporação de que trata o art. 62, ressalvado o direito de opção.'
A servidora possui mais de 10 anos interpolados exercidos em função comissionada. No entanto, o recebimento de parcela opção de forma concomitante com quintos/décimos está em desacordo com a regra contida no § 2º do art. 193 da Lei 8.112/1990 (Acórdão 2988/2018-TCU-Plenário, Ministra-Relatora Ana Arraes) . Transcrevemos o Sumário do Acórdão 2988/2018-TCU-Plenário:
'SUMÁRIO: REPRESENTAÇÃO. PROCESSO CONSTITUÍDO EM CUMPRIMENTO A DETERMINAÇÃO DESTA CORTE. PAGAMENTO DE FUNÇÃO COMISSIONADA A SERVIDOR APOSENTADO. POSSIBILIDADE DE OPÇÃO, DESDE QUE NÃO CUMULATIVA COM QUINTOS/DÉCIMOS/VPNI, PARA AQUELES QUE, ATÉ 18/01/1995, TENHAM SATISFEITO OS PRESSUPOSTOS TEMPORAIS. CONVERSÃO EM VANTAGEM PESSOAL PARA IMPEDIR DESCENSO REMUNERATÓRIO. ARQUIVAMENTO.'
Desta forma, a aposentadoria está ilegal, em razão do pagamento de forma concomitante a vantagem Opção com VPNI de quintos/décimos.
10.2.3. Houve o registro de pelo menos uma rubrica com 'Denominação para análise pelo TCU = Vantagem de caráter pessoal (2903 - VANTAGEM PESSOAL LEI 9.527/97 - INA (Vantagem de caráter pessoal - Incorporação de quintos/décimos de função) - R$ 892,52) .
a. Justificativa do Gestor de Pessoal: Não há. Verificação efetuada no âmbito do TCU.
b. Análise do Controle Interno:  Não há. Verificação efetuada no âmbito do TCU.
c. Análise da Equipe Técnica: Legal
A concessão da vantagem de quintos ou décimos está em consonância com a jurisprudência deste Tribunal e os critérios das Leis 8.911/1994 e 9.624/1998 (os períodos anteriores a 8/4/1998 são suficientes para a incorporação da vantagem de quintos) .
10.2.4. Aposentadoria proporcional. A rubrica (132 - ADICIONAL DE PADRÃO JUDICIÁRIO (Vantagem de caráter geral - Gratificação/Adicional de caráter geral, definida em lei e de valor fixo, incorporável na inatividade) ) não foi proporcionalizada corretamente. Possível devolução do ato. Valor pago R$ 286,32/ (Valor de referência para o cálculo da rubrica R$ 260,29* percentual da respectiva rubrica 110,00%) >= 1 (1,00) .
a. Justificativa do Gestor de Pessoal: Não há. Verificação efetuada no âmbito do TCU.
b. Análise do Controle Interno:  Não há. Verificação efetuada no âmbito do TCU.
c. Análise da Equipe Técnica: Legal
Não se constatou irregularidades em relação ao item nas fichas financeiras atuais.
10.2.5. O Controle interno emitiu parecer pela legalidade com esclarecimentos.
a. Justificativa do Gestor de Pessoal: Não há. Verificação efetuada no âmbito do TCU.
b. Análise do Controle Interno:  Não há. Verificação efetuada no âmbito do TCU.
c. Análise da Equipe Técnica: Legal
Fato apontado não interfere na análise do ato.
10.2.6. Ato e-Pessoal em substituição a ato Sisac devolvido de acordo com comunicado da presidência do TCU.
a. Justificativa do Gestor de Pessoal: Não há. Verificação efetuada no âmbito do TCU.
b. Análise do Controle Interno:  Não há. Verificação efetuada no âmbito do TCU.
c. Análise da Equipe Técnica: Legal
Ato em substituição a ato SISAC devolvido com entrada original no TCU na data de 22/3/2016.
10.2.7. Aposentadoria proporcional. A rubrica (1673 - GAJ (CARGO) - INA (Vantagem de caráter geral - Gratificação/Adicional de caráter geral, definida em lei e de valor fixo, incorporável na inatividade) ) não foi proporcionalizada corretamente. Possível devolução do ato. Valor pago R$ 520,58 / (Valor de referência para o cálculo da rubrica R$ 260,29* percentual da respectiva rubrica 200,00%) >= 1 (1,00) .
a. Justificativa do Gestor de Pessoal: Não há. Verificação efetuada no âmbito do TCU.
b. Análise do Controle Interno:  Não há. Verificação efetuada no âmbito do TCU.
c. Análise da Equipe Técnica: Legal
Não se constatou irregularidades em relação ao item nas fichas financeiras atuais.
10.3. O detalhamento da norma legal e da jurisprudência para a inconsistência acima elencada encontra-se no anexo II dessa instrução. 
10.4. Encaminhamento do ato:
10.4.1. Considerar ILEGAL e recusar registro do ato de Aposentadoria de ZULEIDE RAMOS MACEDO DA SILVA do quadro de pessoal do órgão/entidade Tribunal Superior do Trabalho, com base nos arts. 71, inciso III, da Constituição Federal, 1º, inciso V, e 39, inciso II, da Lei 8.443/1992 e 260, § 1º, do Regimento Interno.
10.4.2. Com fulcro no art. 262, caput, do Regimento Interno deste Tribunal, determinar ao órgão/entidade Tribunal Superior do Trabalho que: 
a. dê ciência, no prazo de quinze dias, contados da notificação, do inteiro teor desta deliberação ao interessado, alertando-o de que o efeito suspensivo proveniente da interposição de eventuais recursos junto ao TCU não o exime da devolução dos valores percebidos indevidamente, caso o recurso não seja provido.
b. informe o teor do acórdão que vier a ser prolatado, encaminhando ao TCU, no prazo de trinta dias, comprovante da data de ciência pelo interessado, nos termos do art. 4º, § 3º, da Resolução TCU 170/2004.
c. emita novo ato, livre da irregularidade ora apontada, em substituição ao ato de Aposentadoria de ZULEIDE RAMOS MACEDO DA SILVA, submetendo-o à nova apreciação por este Tribunal, na forma do artigo 260, caput, também do Regimento.
d. dispense a devolução dos valores indevidamente recebidos de boa-fé até a data da ciência do órgão/entidade Tribunal Superior do Trabalho, do acórdão que vier a ser proferido, com base no Enunciado 106 da Súmula da Jurisprudência do TCU.
e. faça cessar todo e qualquer pagamento relativo ao ato impugnado de ZULEIDE RAMOS MACEDO DA SILVA, no prazo máximo de quinze dias, contados da ciência da decisão deste Tribunal, sob pena de ressarcimento das quantias pagas após essa data pelo responsável.
CONCLUSÃO
11. A abrangência e a profundidade das verificações levadas a efeito fundamentam convicção de que os atos 42223/2020 e 40904/2020 podem ser apreciados pela ilegalidade, em razão das irregularidades apontadas no item Exame das Constatações desta instrução, que representam afronta à legislação e à jurisprudência de referência.
12. Os aludidos atos deram entrada neste Tribunal há menos de cinco anos, não sendo aplicável, portanto, o procedimento de contraditório e ampla defesa determinado pelo Acórdão 587/2011-TCU-Plenário.
PROPOSTA DE ENCAMINHAMENTO
13. Ante o exposto, com fundamento no art. 71, inciso III, da Constituição Federal, no art. 1º, inciso V, e art. 39, incisos I e II, da Lei 8.443/1992, no art. 260 do Regimento Interno do Tribunal de Contas da União, propõe-se: 
13.1. Considerar ILEGAIS e recusar registro dos atos de Aposentadoria de ZULEIDE RAMOS MACEDO DA SILVA e WILMA MOURA SOARES do quadro de pessoal do órgão/entidade Tribunal Superior do Trabalho, com base nos arts. 71, inciso III, da Constituição Federal, 1º, inciso V, e 39, inciso II, da Lei 8.443/1992 e 260, § 1º, do Regimento Interno.
13.2. Com fulcro no art. 262, caput, do Regimento Interno deste Tribunal, determinar ao órgão/entidade Tribunal Superior do Trabalho que: 
13.2.1. dispense a devolução dos valores indevidamente recebidos de boa-fé até a data da ciência do órgão/entidade Tribunal Superior do Trabalho, do acórdão que vier a ser proferido, com base no Enunciado 106 da Súmula da Jurisprudência do TCU.
13.2.2. informe o teor do acórdão que vier a ser prolatado, encaminhando ao TCU, no prazo de trinta dias, comprovante da data de ciência pelos interessados, nos termos do art. 4º, § 3º, da Resolução TCU 170/2004.
13.2.3. dê ciência, no prazo de quinze dias, contados da notificação, do inteiro teor desta deliberação aos interessados, alertando-os de que o efeito suspensivo proveniente da interposição de eventuais recursos junto ao TCU não os exime da devolução dos valores percebidos indevidamente, caso o recurso não seja provido.
13.2.4. emita novos atos, livres das irregularidades ora apontadas, em substituição aos atos de Aposentadoria de ZULEIDE RAMOS MACEDO DA SILVA e WILMA MOURA SOARES, submetendo-os à nova apreciação por este Tribunal, na forma do artigo 260, caput, também do Regimento.
13.2.5. faça cessar todo e qualquer pagamento relativo aos atos impugnados de ZULEIDE RAMOS MACEDO DA SILVA e WILMA MOURA SOARES, no prazo máximo de quinze dias, contados da ciência da decisão deste Tribunal, sob pena de ressarcimento das quantias pagas após essa data pelo responsável."
3.	Enfim, por intermédio do Exmo. Sr. Procurador Júlio Marcelo de Oliveira, o MPTCU anuiu, em cota singela (Peça 8) , à referida proposta da unidade técnica.
É o Relatório.

não há.

Procurador Júlio Marcelo de Oliveira.

APOSENTADORIA. PERCEPÇÃO CUMULATIVA DE "QUINTOS DE FUNÇÃO" COM A PARCELA "OPÇÃO". POSSIBILIDADE DE ACUMULAÇÃO EM FACE DO PREENCHIMENTO DOS REQUISITOS DE APOSENTADORIA ANTES DA EC N.º 20, DE 1998, EM CONSONÂNCIA, ASSIM, COM a atual reformulação NA jurisprudência do TCU. LEGALIDADE. REGISTRO. DETERMINAÇÕES. COMUNICAÇÕES.

APOSENTADORIA (APOS)

Secretaria de Fiscalização de Integridade de Atos e Pagamentos de Pessoal e de Benefícios Sociais (Sefip).

Trata-se de aposentadorias deferidas pela administração do Tribunal Superior do Trabalho sob as seguintes condições:
	Peça
	Beneficiária
	Data de Nascimento
	Tipo de Ato e de Aposentadoria
	Vigência
	Enviado ao TCU

	3
	Wilma Moura Soares
	1º/10/1948
	Alteração por Aposentadoria Voluntária
	1º/1/1997
	8/9/2020

	4
	Zuleide Ramos Macedo da Silva
	3/10/1947
	Alteração por Aposentadoria Voluntária
	1º/1/1997
	4/9/2020

2.	Como visto, após a análise final do feito, a Sefip pugnou pela ilegalidade dos aludidos atos de alteração da aposentadoria em face da percepção concomitante de "quintos" de função com a "opção"; tendo o MPTCU anuído a essa proposta.
3.	O TCU deve pedir licença, contudo, para discordar do parecer da unidade técnica, diante da atual reformulação pela recente jurisprudência do Tribunal.
4.	Ao discorrer sobre a vantagem inerente à incorporação de "quintos ou décimos" de função, a Sefip destacou que não teria sido observada a eventual ilegalidade na aludida parcela, já que a respectiva percepção de "décimos" de função estaria amparada pela jurisprudência fixada pelo TCU a partir, por exemplo, da Decisão 925/1999 e dos Acórdãos 731/1003 e 732/2003, do Plenário, e estaria alinhada com o entendimento firmado pelo STF a partir, por exemplo, do RE 638.115-CE sob a relatoria do Ministro do STF Gilmar Mendes no sentido de admitir a incorporação ou a atualização da vantagem como "quintos" transformada em VPNI pelo art. 62-A da Lei n.º 8.112, de 1990, somente até o dia 8/4/1998, em consonância com o art. 3º da Lei n.º 9.624, de 1998, mas destacou que subsistiria a suposta ilegalidade na percepção concomitante com a malsinada "opção" prevista no art. 2º da Lei n.º 8.911, de 1994, e no art. 18 da Lei n.º 11.416, de 2006.
5.	Ocorre, todavia, que, em sintonia com o Acórdão 2076/2005-TCU-Plenário, a vantagem como "opção" prevista no art. 2º da Lei n.º 8.911, de 1994, restaria assegurada para aqueles que, até 18/1/1995, tivessem preenchido os requisitos temporais estabelecidos pelo art. 193 da Lei n.º 8.112, de 1990, tendo sido, ainda, garantida a percepção dessa vantagem para os atos de aposentadoria expedidos e já publicados no órgão de imprensa oficial até 25/10/2001 (data da publicação da Decisão 844/2001-Plenário) .
6.	Bem se vê, contudo, que, mais adiante, o Acórdão 1.599/2019 foi proferido pelo Plenário do TCU, sob a relatoria do Ministro Benjamin Zymler, e passou a firmar o entendimento no sentido de ser "vedado o pagamento das vantagens oriundas do art. 193 da Lei nº 8.112, de 1990, inclusive o pagamento parcial da remuneração do cargo em comissão ('opção') , aos servidores que implementaram os requisitos de aposentadoria após 16/12/1998, data da publicação da Emenda Constitucional 20, que limitou o valor dos proventos à remuneração do cargo efetivo no qual se deu a aposentadoria".
7.	Ocorre, então, que, a partir desse acórdão, sobreveio a aludida reformulação na jurisprudência fixada pelo TCU a partir, por exemplo, do Acórdão 565/2021-TCU-Plenário, sob a relatoria do Ministro Jorge Oliveira, e do Acórdão 4643/2021-TCU-Segunda Câmara, sob a relatoria do Ministro Bruno Dantas, pois, tendo a fixação do caráter contributivo para o regime previdenciário estatutário e a vedação para a percepção de proventos em montante superior à remuneração do cargo efetivo sido estabelecidas somente a partir da vigência da EC n.º 20, em 15/12/1998, não restaria necessariamente configurada a suposta ilegalidade na concomitante percepção dos "quintos" de função com a parcela de "opção" pelos beneficiários implementadores dos requisitos para a aposentadoria antes do advento dessa EC n.º 20, de 1998.
8.	Por esse prisma, e diante da vigência dos aludidos atos em prol de Wilma Moura Soares e Zuleide Ramos Macedo da Silva antes da EC n.º 20, de 1998, já que teriam sido emitidos em 1º/1/1997, não restaria configurada a suposta ilegalidade na correspondente acumulação dos "quintos" de função pública com parcela de "opção" pelas aludidas beneficiárias. 
9.	Diante, enfim, da entrada dos referidos atos de alteração no TCU há menos de 5 anos, não seria necessária a prévia oitiva das respectivas beneficiárias, estando esse entendimento em plena consonância com a jurisprudência do STF (v.g.: MS-25.116 e MS-25.403) e com a exceção contida na Súmula Vinculante nº 3 do STF, além de estar em sintonia com a jurisprudência do TCU (v.g.: Acórdão 587/2011-TCU-Plenário, entre outros) .
10.	Em face, portanto, da aludida reformulação na jurisprudência fixada pelo TCU a partir, por exemplo, do Acórdão 565/2021-TCU-Plenário e do Acórdão 4643/2021-TCU-Segunda Câmara diante da anterior prolação do Acórdão 1599/2019-TCU-Plenário, o TCU pode assinalar a legalidade dos aludidos atos de alteração das aposentadorias para lhes conceder os respectivos registros.
Ante o exposto, pugno pela prolação do Acórdão ora submetido a este Colegiado.
TCU, Sala das Sessões, em 20 de julho de 2021.
Ministro-Substituto ANDRÉ LUÍS DE CARVALHO 
Relator